【裁判字號】    88,訴,1865
【裁判日期】    920124
【裁判案由】    確認通行權存在
【裁判全文】
臺灣桃園地方法院民事判決  八十八年度訴字第一八六五號
    原      告  丙○○
    送達代收人  甲○○
    原      告  丁○○
    訴訟代理人  乙○○
    被      告  戊○○
右當事人間請求確認通行權存在事件，本院判決如左：
    主      文
確認原告對被告所有坐落桃園縣桃園市○○段長美小段第二一九之一地號土地如附圖
一所示Ａ部分及Ａ１部分，面積一四平方公尺有通行權存在。
原告其餘之訴駁回。
訴訟費用由被告負擔二分之一，餘由原告負擔。
    事      實
壹、原告方面：
一、聲明：請求確認原告對於被告所有坐落桃園縣桃園市○○○段第二一九之一地號
    土地如附圖一所示Ｄ部分及Ｄ１部分，面積二十八平方公尺之通行權存在。
二、陳述：
（一）緣原告所有門牌號碼桃園縣桃園市○○路二一一號之房屋（以下簡稱系爭房屋
      ）坐落桃園縣桃園市○○段長美小段第二二○地號土地（以下簡稱二二○號土
      地）上，與被告所有坐落同小段第二一九之一地號土地（以下簡稱二一九之一
      號土地）相鄰，惟系爭二二○號土地因與公路隔絕，全無進出通路，乃屬袋地
      ，原告自民國（下同）三十七年起，五十年來即賴被告所有系爭二一九之一號
      土地如附圖一所示Ｄ及Ｄ１部分作為對外與桃園縣桃園市○○路聯絡通路，且
      與被告前手間就系爭土地之通行從無爭執。
（二）按土地與公路無適宜之聯絡，致不能為通常使用者，土地所有人得通行周圍地
      以至公路，民法第七百八十七條第一項定有明文。又最高法院八十二年度台上
      字第五八○號判決要旨亦認民法創設鄰地通行權之目的，原為發揮袋地之利用
      價值，使地盡其利，以增進社會經濟之公益，是以袋地無論由所有人或其他利
      用權人使用，周圍地之所有人及其他利用權人均有容忍其通行之義務，而民法
      第七百八十七條規定土地所有人鄰地通行權，依同法第八百三十三條、第八百
      五十條、第九百十四條之規定準用於地上權人、永佃權人或典權人間，及各該
      不動產物權人與土地所有人間，不外本此立法意旨所為一部分例示性質之規定
      而已，要非表示於所有權以外其他土地利用權人間即無相互通行鄰地之必要，
      而有意不予規定。從而鄰地通行權，除上述法律已明定適用或準用之情形外，
      於其他土地利用權人相互間，亦應援用「相類似案件，應為相同之處理」之法
      理，為之補充解釋，以求貫徹。查原告為二二○地號土地租地建屋之承租人，
      原告所居住系爭房屋及基地除通行被告所有二一九之一號土地外，別無其他可
      資對外聯絡之通路，徵諸上述條文規定、判決意旨，原告自得主張對於被告所
      有系爭二一九之一號土地有如附圖一所示Ｄ、Ｄ１部分之通行權存在。又位於
      被告所有二一九之一號土地上如附圖一所示Ｄ及Ｄ１位置供作通行已歷數十年
      ，其位置及面積均未變動，且是在被告所有系爭二一九之一地號土地邊緣而非
      中央，對被告言乃屬損害最少情形，其自應容忍原告通行，惟被告現非但否認
      原告有通行權，並起訴請求原告返還土地，原告自有提起本件訴訟以確認通行
      權之必要，爰起訴如聲明。
三、對被告抗辯之陳述：
（一）原告既已通行被告所有系爭二一九之一地號土地五十餘年，且在被告於八十三
      年四月十三日因拍賣取得系爭土地前，與被告前手間就系爭土地利用、通行並
      無爭執，凡此俱為被告購買系爭土地前所明知，參諸最高法院四十四年度台上
      字第一五八三號判決意旨：「上訴人後門原有公巷一條，為出入清除糞便、兼
      備火警之安全設施之用，如果上訴人歷年通行相安無異，嗣後又無禁止其通行
      之合法原因，則上訴人縱有前門可以通至公路，而其在後門業經取得之通行權
      尚難遽予堵塞。」，被告不得堵塞原告業經取得之通行權。
（二）系爭二一九之一號、二二○號土地原均為訴外人西廟所有，且係由西廟出租予
      訴外人張火生建築房屋，張火生又將其中部分房屋即原告現住居之桃園縣桃園
      市○○路二一一號房屋出租予原告之父賴萬枝，於五十七年七月二十六日訴外
      人張火生復將其向西廟承租所有房屋出售予被告之母王阿芽，王阿芽並於同年
      八月與西廟簽訂地上權設定契約書，仍由訴外人西廟將上開土地租予王阿芽建
      築房屋，再由王阿芽於六十七年一月三十日將系爭房屋出賣予賴萬枝，賴萬枝
      再與西廟另行簽訂基地租賃契約以建築房屋，並按期繳付租金，是就原告現占
      有使用之系爭二二○號土地部分言，原告為租地建屋之承租人，非無權占有二
      二○號土地。
（三）按租地建築房屋除當事人間有禁止轉讓房屋之特約外，應推定出租人於立約時
      即已同意租賃權得隨建築物而移轉他人，最高法院四十三年台上字第四七九號
      著有判例可循，且依民法第四百二十六條之一規定，租用基地建築房屋，承租
      人房屋所有權移轉時，其基地租賃契約對於房屋受讓人仍繼續存在。本件原告
      既為二二○地號租地建物之承租人，於系爭房屋坐落之二二○地號、二一九之
      一地號土地即有租賃權存在，自有民法第七百八十七條之適用。
（四）被告雖稱原告可通行桃園縣桃園市○○路二○九巷與外聯絡，然該巷道尚未經
      政府徵收闢為道路，乃屬私人巷道，出入口經人設置鐵門，無法自由通行，且
      原告所有之房屋與被告所指該私人巷道間另有訴外人吳豐、陳邱錦等人之土地
      及建物存在，如依被告所陳通行該等土地至中山路二○九巷，原告需改變系爭
      房屋使用現狀，自臥室另開一門，復需穿越多筆土地及地上建物，亦勢必要將
      該等土地上訴外人等所有房屋拆除，且係自同段二一八之六地號土地及其上建
      物中間而非邊緣通過，將使該地號土地因此分割為二部分，造成原告與訴外人
      等使用房屋極大不便。再者，中山路二○九巷尚未經政府徵收，亦未開通，如
      依被告主張方式通行，還應加計自通行出口處至中山路騎樓處之面積方為允當
      ，倘加計該部分面積，原告經二○九巷通行至中山路需使用土地面積分別為二
      十七點一平方公尺（附圖三）與二十一點二平方公尺（附圖二），遠超過如附
      圖一之通行Ａ與Ａ１部分及Ｄ與Ｄ１部分二通行方案僅需使用面積。況於被告
      所有系爭二一九之一地號土地上，就原告主張通行之範圍，被告並未建有建物
      ，復地處邊緣，對被告損害有限，且原告僅是於該通行範圍兩側他人所有之建
      物上放置石綿瓦，用以遮風避雨，並非建有房屋，被告執鈞院八十七年度訴字
      第四九九號判決請求被告拆屋還地並不實在。
（五）又訴外人即原告丙○○之外孫女吳靜雅為中度肢障之殘障人士，時常至原告處
      ，然因其肢障需利用代步車以利出入，代步車又須相當空間方能操控，是以懇
      請鈞院准予維持現通行寬度。
四、證據：提出地籍圖謄本、土地登記謄本、里長及鄰長證明書、實測圖、鈞院六十
    四年度訴字第一八九號民事判決、土地登記謄本、不動產買賣土地租權讓渡契約
    書、地上權設定契約書、殘障手冊、訴外人吳豐出具之證明書、桃園縣桃園市公
    所八十九年六月十二日桃市工字第八九○二九五四三號函各一件、戶籍謄本二份
    、現場照片三紙、桃園縣桃園市○○路二○九巷照片四紙等為證。
貳、被告方面：
一、聲明：駁回原告之訴。
二、陳述：
（一）本件被告前已起訴以原告無權占有被告所有系爭二一九之一號土地，請求原告
      拆屋還地，業經鈞院以八十七年度訴字第四九九號判決原告敗訴在案。本件系
      爭二二○號土地係訴外人西廟所有，原告並非該土地所有權人，在法律上自無
      民法第七百八十七條之通行權適用，是其請求即失依據。
（二）退萬步言，即認原告有通行權，依民法第七百八十七條第二項之規定，亦須擇
      周圍損害最少之處所及方法為之，不得濫用權利。本件被告所有系爭二一九之
      一號土地為商業用地，地價每平方公尺公告現值為新台幣（下同）十九萬元，
      相鄰同段第二一八之五地號土地則列為都市道路用地，每平方公尺公告現值為
      十二萬七百五十元，且列為桃園縣桃園市○○路二○九巷，巷內並有門牌號碼
      三號、五號及七號住戶，為求損害最小，被告應以如附圖二所示Ａ、Ａ１、Ａ
      ２或附圖三所示Ａ１、Ａ２、Ａ３、Ａ４、Ａ５路徑通行二○九巷出入，不應
      通行被告所有系爭土地。且如依附圖三所示方法通行，僅佔用同段第二一八之
      五地號土地五平方公尺、佔用二一八之六地號土地零點一平方公尺，原告通行
      該處實損害最少。本件原告故意欲通行被告所有系爭二一九之一地號土地，實
      為權利濫用。
三、證據：提出鈞院八十七年度訴字第四九九號民事判決書、建物位置與平面圖、都
    市計畫土地使用分區證明書、都市計畫土地公共設施用地查復表、桃園縣桃園地
    政事務所塗銷查封登記函、鈞院不動產權利移轉證書各一件、桃園縣桃園市○○
    路二○九巷內照片五紙、土地登記謄本四件、地價稅單二件為證。
參、本院依職權履勘現場，並囑託桃園縣桃園地政事務所派員實施測量；調閱本院八
    十七年度訴字第四九九號、台灣高等法院八十九年度上字第二五四號民事案卷，
    並影卷置於卷外；調閱新竹地方法院五十八年度易字第三七○號、台灣高等法院
    五十八年度上字第二九二二號、最高法院六十年度台上字第一八七○號、台灣高
    等法院六十年度上更（一）字第二八一號、最高法院六十二年度台上字第六四二
    號、台灣高等法院六十二年度上更（二）字第九三號、最高法院六十二年度台上
    字第二九一六號、台灣高等法院六十二年度上更（三）字第四○三號、最高法院
    六十三年度台上字第二○○二號裁判書原本，及本院六十四年度訴字第一八九號
    、台灣高等法院六十四年度上自第九六三號、最高法院六十四年度台上字第二○
    一二號民事案卷；併調閱桃園縣桃園市○○段長美小段第二一八之五地號、第二
    一八之六地號土地登記謄本併同段第二一八之五、第二一八之六、第二一九之一
    地號土地之八十八年地價謄本資料。
    理      由
一、查原告所有門牌號碼桃園縣桃園市○○路二一一號之房屋坐落訴外人西廟所有桃
    園縣桃園市○○段長美小段第二二○地號土地上，相鄰同小段第二一九之一地號
    土地則為被告於八十三年四月十三日因拍賣而取得，現為被告所有，依原告現占
    有使用之二二○地號土地位置，四周除如附圖一所示Ｄ及Ｄ１部分可供通行外，
    其餘毗鄰土地均經他人蓋有建物，無適宜之道路可供通行至公路，係屬袋地等情
    ，有原告提出地籍圖謄本、土地登記謄本、里長及鄰長證明書、實測圖、訴外人
    吳豐出具之證明書、現場照片、被告提出建物位置與平面圖、本院不動產權利移
    轉證書等為證，並經本院赴現場勘驗屬實，製有勘驗筆錄在卷可稽，且為兩造所
    不爭執，堪信為真實。
二、按土地因與公路無適宜之聯絡，致不能為通常之使用者，土地所有人得通行周圍
    地以至公路，民法第七百八十七條第一項前段固有明文。惟按民法創設鄰地通行
    權，原為發揮袋地之利用價值，使地盡其利，增進社會經濟之公益目的，是以袋
    地無論由所有權或其他利用權人使用，周圍地之所有權及其他利用權人均有容忍
    其通行之義務，故民法第七百八十七條規定土地所有權人鄰地通行權，依同法第
    八百三十三條、第八百五十條、第九百十四條之規定準用於地上權人、永佃權人
    或典權人間，及各該不動產物權人與土地所有權人間，不外本此立法意旨所為一
    部分例示性質之規定而已，要非表示於所有權以外其他利用權人間即無相互通行
    鄰地之必要而有意不予規定，從而鄰地通行權，除上述法律已明定適用或準用之
    情形外，於其他土地利用權人相互間（包括承租人、使用借貸人在內），亦應援
    用「相類似案件，應為相同之處理」之法理，為之補充解釋，以求貫徹。最高法
    院八十二年台上字第五八○號判決、七十九年度第二次民事庭會議決議意旨可資
    參照。準此，不僅限於土地所有人或民法規定之地上權人、永佃權人或典權人，
    即使僅基於債之關係合法使用土地者，苟所使用土地與公路無適宜聯絡，亦得主
    張對周圍地有通行權而通行周圍地以至公路。另按租地建屋之契約，如當事人間
    無禁止轉讓房屋之特約，可推定出租人於立約時即已同意租賃權得隨房屋而為移
    轉，故承租人將房屋所有權讓讓與第三人時，應認其對於基地出租人仍有租賃關
    係之存在。最高法院四十八年台上字第二二七號、五十二年台上字第二○四七號
    著有判決可參。查系爭桃園市○○段長美小段第二一九之一地號土地與同段第二
    二○號土地原均為訴外人西廟所有，由西廟出租予訴外人張火生建屋，張火生將
    其中部分房屋出租予原告之父賴萬枝後，於五十七年七月二十六日訴外人張火生
    又將其向西廟承租建築之所有房屋出售予被告之母王阿芽，王阿芽並於同年八月
    與西廟簽訂地上權設定契約書，二筆土地仍由訴外人西廟出租予王阿芽建築房屋
    ，王阿芽並對原告之父賴萬枝等承租戶起訴請求遷讓房屋，經新竹地方法院五十
    八年度易字第三七○號、台灣高等法院五十八年度上字第二九二二號、最高法院
    六十年度台上字第一八七○號、台灣高等法院六十年度上更（一）字第二八一號
    、最高法院六十二年度台上字第六四二號、台灣高等法院六十二年度上更（二）
    字第九三號、最高法院六十二年度台上字第二九一六號、台灣高等法院六十二年
    度上更（三）字第四○三號判決訴外人王阿芽勝訴，並經最高法院六十三年度台
    上字第二○○二號駁回上訴確定，王阿芽乃依前開勝訴判決就原告之父賴萬枝應
    遷讓坐落於二二○地號土地上房屋聲請強制執行，於本院六十六年度執字第二四
    六六號強制執行事件進行中，原告之父賴萬枝與訴外人王阿芽於六十七年一月三
    十日達成和解，王阿芽同意將前開遷讓房屋民事事件判令賴萬枝交還王阿芽之土
    塊造房屋及王阿芽就該房屋基地對訴外人西廟之承租權以九萬元之對價出賣予賴
    萬枝等情，業據原告提出不動產買賣土地租權讓渡契約書、地上權設定契約書為
    證，並經本院調閱上開民事判決原本及本院六十四年度訴字第一八九號、台灣高
    等法院六十四年度上字第九六三號、最高法院六十四年度台上字第二○一二號民
    事案卷核閱屬實，且有本院依職權調閱本院八十七年度訴字第四九九號、台灣高
    等法院八十九年度上字第二五四號民事案卷附和解書於影卷可參，原告並自陳其
    現有房屋即於六十七年間向訴外人王阿芽所購得，自六十年迄今未曾重建，僅有
    修補，系爭房屋原先是土造的，後因沒有這樣的建材，壞掉的部分改為磚造的（
    本院九十一年十一月八日、九十二年一月三日言詞辯論筆錄）等語，核與新竹地
    方法院五十八年度易字第三七○號及本院六十四年度訴字第一八九號等判決認原
    告之父賴萬枝當時使用之房屋建材部分係土造、部份係磚造等情，及本院囑託桃
    園縣桃園地政事務所現場測量註記原告所有房屋材質為土角造、磚造之事實相符
    ，有該等判決及土地複丈成果圖存卷可按，被告復未能舉證證明訴外人西廟曾有
    終止與原告間就系爭房屋所利用基地之租賃契約，或原告現有房屋已非判決當時
    存在之房屋等節，堪信原告現所有系爭房屋及該房屋所坐落基地已經王阿芽自訴
    外人張火生購得，並向訴外人西廟承租後，復轉讓予原告之父賴萬枝，而由原告
    取得系爭房屋之所有權及該房屋坐落基地即系爭二二○地號土地之承租使用權源
    。因之，原告既為承租系爭二二○地號土地建屋之承租人，揆之首揭說明，其基
    於使用所承租基地之需要，自得主張通行權，通行周圍土地。被告抗辯原告並非
    該二二○地號土地所有權人，無民法第七百八十七條之通行權適用，其請求依據
    有欠缺云云，自無足採。
三、次按民法第七百八十七條第一項所謂土地與公路無適宜之聯絡，致不能為通常之
    使用，其情形不以土地絕對不通公路為限，即土地雖非絕對不通公路，因其通行
    困難以致不能為通常之使用時，亦應許其通行周圍地以至公路。最高法院五十三
    年台上字第二九九六號著有判例可參。故土地是否與公路無適宜之聯絡，致不能
    為通常之使用，為判斷鄰地通行權之要件之一。又土地是否不能為通常使用，應
    斟酌土地之形狀、面積、位置及用途定之，最高法院八十一年度台上字第二四五
    三號判決可供參考。查原告因租地建屋承租系爭二二０地號土地之範圍即其所有
    系爭房屋所坐落基地位置，四周除如附圖一所示Ｄ及Ｄ１部分可供通行外，其餘
    毗鄰土地均經他人蓋有建物，無適宜之道路可供通行至公路，已如前述，是原告
    即有通行周圍地以至公路之必要。但按民法第七百八十七條第二項規定，有通行
    權人，應於通行必要之範圍內，擇其周圍地損害最少之處所及方法為之。乃因土
    地所有人之通行權，性質上為土地所有人所有權之擴張，與鄰地所有權之限制，
    是袋地之土地所有人雖於四周圍繞地可取得通行權，仍應於通行必要範圍內，擇
    其周圍地損害最少之處所及方法為之，此觀之同條項立法理由即明。故如當事人
    就同一土地或數所有人之不同土地，可供通行之損害最少之處所及方法，有數相
    同者存在，而起訴請求解決時，其訴訟性質應屬形成之訴，法院得不受兩造攻防
    之拘束，依職權認定損害最少之通行路徑而加以裁判。本件原告主張需通行範圍
    如附圖一所示Ｄ及Ｄ１部分，被告則抗辯依土地價值，自原告占有使用之系爭二
    二○地號土地位置，經由如附圖二所示Ａ、Ａ１、Ａ２或附圖三所示Ａ１、Ａ２
    、Ａ３、Ａ４、Ａ５路徑通行中山路二○九巷以至公路為損害最少之處所及方法
    云云，而觀之本院依職權查詢桃園縣桃園市○○段長美小段第二一九之一地號、
    第二一八之六地號、第二一八之五地號土地之地價謄本，被告所有系爭二一九之
    一地號土地之公告現值每平方公尺為十九萬元，訴外人吳豐所有同段第二一八之
    六地號及第二一八之五地號土地之公告現值則分別為每平方公尺十九萬元、十二
    萬八千七百五十元，是如依附圖一、二、三所示通行方法，不計使用中山路二０
    九巷面積，需使用土地價值似以附圖三最低、附圖二次之、附圖一使用土地價值
    最高，惟查：
（一）如依附圖二、三所示通行方法，原告欲自其占有使用二二０地號範圍通行至桃
      園縣桃園市○○路二○九巷，需自訴外人吳豐所有之鋼架造石綿瓦頂建物及鋼
      架鐵皮屋頂建物中間通過，勢必須拆除訴外人吳豐現所有部分建物，其中如附
      圖三所示通行方案，原告還須變更其所有系爭房屋方位，自其現作為臥室使用
      之位置出入，並經過訴外人陳邱錦所使用，現內部雜亂、屋頂瓦片陷落看似無
      人居住之磚造房屋，復經過訴外人吳豐所有上開建物始能通達二○九巷，業經
      本院現場勘驗屬實，製有勘驗筆錄及複丈成果圖在卷可參。再按公用地役關係
      乃私有土地而具有公共用物性質之法律關係，與民法上地役權概念有間，故既
      成巷道須具備為不特定之公眾通行所必要，而於供公眾通行之初，土地所有人
      並無阻止之情事，且經歷之年代久遠未曾中斷之要件始能成立公用地役關係，
      但查桃園縣桃園市○○路二○九巷，經本院實地勘察，為一死巷，巷內雖有門
      牌號碼桃園縣桃園市○○路二○九巷一、三、五、七號之門牌號碼，然該巷巷
      口設置有鐵門並有門鎖，非不特定人可以自由出入，有勘驗筆錄及兩造提出照
      片在卷可按，雖該巷道已經桃園縣都市○○○○○道路用地，然桃園縣政府尚
      未取得該土地，亦未開通，亦有原告提出桃園縣桃園市公所八十九年六月十二
      日桃市工字第八九○二九五四三號函存卷可參，況經本院向桃園縣政府函查該
      項巷道是否既成道路，桃園縣政府覆以：該巷內雖編有一、三、五、七號等四
      戶，但巷口設有鐵門，且巷內未舖設柏油，非桃園市公所開闢養護之路面等語
      ，有桃園縣九十一年十月二十二日府工土字第○九一○二二九三三八號函在卷
      可稽，是依該巷道坐落位置、現使用情形及未經地方主管機關養護等情形以觀
      ，難謂該巷道係供公眾通行之既成巷道，被告復未能舉證證明該巷道除供巷內
      四戶人家通行外，尚有供他人通行之情事，則被告主張該巷道為既成巷道云云
      ，尚嫌無據。綜上，原告如依被告主張如附圖二、三之方案通行至桃園縣桃園
      市○○路，不僅須經過位於其所有系爭房屋與中山路二○九巷間錯落建築之障
      礙物，還需拆除部分訴外人所有建物，工程浩大，且其通行路徑適經過同段二
      一八之五地號中段，亦可能致二一八之五地號土地經濟價值低落，造成其餘毗
      鄰土地所有人、使用人更大損害，況其即至二○九巷亦未必能順利通行，故如
      附圖二、三之通行方案於原告通行之利益及訴外人吳豐等所有或所使用土地之
      權利均有妨礙。
（二）至被告所有系爭二一九之一地號土地，雖經桃園縣都市計畫編訂為商業用地，
      有原告提出桃園縣都市計畫土地使用分區證明書及都市計畫土地公共設施用地
      查復表在卷可按，然該土地現已由被告建有房屋二間使用，其一出租予他人開
      設醫事檢驗所，另一間則由被告自己開設服飾店營業，業據被告陳明在卷（九
      十一年十月十五日言詞辯論筆錄），臨近原告所主張如附圖一Ｄ、Ｄ１通行範
      圍部分有騎樓，為公眾可通行之道路，原告所主張如附圖一Ｄ、Ｄ１之通行範
      圍則由原告蓋有磚造平房，復地處邊緣，除供原告自其所有系爭房屋通行至桃
      園縣桃園市○○路外，被告並無利用，亦據本院赴現場勘驗屬實，並有原告提
      出照片可參，且被告經本院詢問其收回原告現通行範圍後欲作何利用，被告僅
      泛稱：「那邊是商業用地，要收回蓋房子都可以，不希望被原告無權占用」（
      本院九十一年十二月六日言詞辯論筆錄）等語，足見被告就系爭土地並無其他
      利用計畫。則以原告現通行情形以觀，對被告於系爭二一九之一地號土地之利
      用並不致造成過大損害，相較於附圖二、三所示之通行方案，儘管需用土地地
      價較高，然衡之通行權人通行之利益、被通行土地所有人或使用人使用土地可
      得之利益，自以經被告土地通行至桃園縣桃園市○○路之通行狀況於整體社會
      利益損害程度較小。
（三）再按袋地所有人或使用人通行鄰地，乃對鄰地所有權之限制，故通行權行使之
      效果雖許土地所有人或使用人得通行周圍地以至公路，但通行權人通行範圍應
      以必要為限，不宜過分加重被通行土地無益之負擔，而所謂通行必要應係指可
      使袋地為通常使用已足，亦即斟酌袋地土地位置、地勢、面積或其用途決定袋
      地通行鄰地之方法，不以從來使用之方法為標準。查原告所有系爭房屋係供原
      告居住使用，已據原告陳明（本院九十一年十月十五日言詞辯論筆錄），又原
      告占有使用二二０地號土地面積約四十七平方公尺，其住所至桃園市○○路上
      ，扣除騎樓長度，通行距離長僅十二點三公尺，有桃園縣桃園地政事務所八十
      九年一月十一日、九十年六月二十六日複丈成果圖在卷可稽，則以系爭通行範
      圍僅供原告一般住家居住使用，非不特定人可以出入，且其通行距離非長，酌
      以一般舊式公寓樓梯間、住家鐵門或一般電梯出入口約僅一公尺寬度，已足供
      搬運家具或居住者出入使用，應認原告自其房屋通行至中山路應限縮為寬均一
      公尺之範圍為當。原告雖主張原告丙○○之外孫女吳靜雅為中度肢障之殘障人
      士，時常至原告處，因其肢障需利用代步車以利出入，故應維持現通行寬度云
      云，惟查訴外人吳靜雅雖係原告丙○○之外孫女，但與原告非設籍同一處所，
      有原告提出吳靜雅戶籍謄本在卷可參，而所謂通常使用應以現使用人通常使用
      方法為度，不應及於偶至之訪客，否則如有袋地通行權人來訪訪客有駕駛自用
      小客車或貨車之必要，豈非需預留六公尺寬度以供汽車駛入？此顯非事理之平
      ，亦不合於通常使用之意涵，況縱訴外人吳靜雅確時常來訪，原告亦可以輪椅
      或其他工具輔助訴外人吳靜雅入內，並無非為此預留如現通行範圍之必要，此
      外，原告復未能說明究有何必要維持如附圖一所示Ｄ及Ｄ１通行範圍，本院認
      原告自其房屋通行至中山路之通行處所及方法，以限縮至寬均一公尺之範圍，
      並儘量使之靠近二一九之一地號土地與同段二一八之六之六地號交界處，即如
      附圖一所示Ａ及Ａ１部分、面積十四平方公尺之範圍為損害最少之處所及方法
      。
四、綜合前述，本院斟酌原告占有使用二二０地號土地範圍通行之需，及被告所有鄰
    地最低損害之程度，認原告本於民法第七百八十七條規定，訴請確認其對被告所
    有坐落桃園縣桃園市○○段長美小段第二一九之一地號土地內如附圖一所示編號
    Ａ及Ａ１部分面積十四平方公尺之土地有通行權存在，尚屬合理必要之範圍，為
    有理由，應予准許。逾此所為請求，即屬無據，應予駁回。
五、結論：本件原告之訴為一部有理由、一部無理由，依民事訴訟法第七十九條但書
    、第八十五條第一項前段，判決如主文。
中      華      民      國    九十二    年      一      月    二十四    日
                                        臺灣桃園地方法院民事第二庭
~B法      官  管靜怡
右為正本係照原本作成。
如對本判決上訴須於判決送達後廿日內向本院提出上訴狀。
中      華      民      國    九十二    年      一      月    三十      日
~B書  記  官  趙芳媞


司法院資訊處製作；財團法人民間司法改革基金會備份。
